【裁判字號】    90,上易,2006
【裁判日期】    900731
【裁判案由】    妨害自由
【裁判全文】
臺灣高等法院刑事判決                            九十年度上易字第二００六號
    上  訴  人
    即自 訴 人  甲○○
    被      告  乙○○
右上訴人因被告妨害自由案件，不服臺灣板橋地方法院八十九年度自字第四０二號，
中華民國九十年四月三十日第一審判決，提起上訴，本院判決如左：
    主  文
上訴駁回。
    理  由
一、本件自訴意旨略以：被告乙○○於民國八十九年十月五日上午十一時三十六分許
    ，在臺北縣林口鄉○○○路三０三號國立林口啟智學校，基於犯意聯絡，夥同同
    案被告劉豐盛、沈宏五、黃志欽、趙金國、鐘裕充等五人（以上五人被訴部分，
    前經臺灣板橋地方法院調查後，認其罪嫌不足，業已裁定駁回自訴，並經本院駁
    回自訴人抗告確定在案），未經上訴人即自訴人甲○○許可，由被告乙○○強行
    進入專供自訴人甲○○獨立作業之辦公室，劉豐盛等五人則守於辦公室門口，違
    法搜索自訴人辦公室，因認被告乙○○與劉豐盛、沈宏五、黃志欽、趙金國、鐘
    裕充等五人共同犯有刑法第三百零七條之違法搜索罪嫌云云。
二、按犯罪事實應依證據認定之，無證據不得推定其犯罪事實，刑事訴訟法第一百五
    十四條定有明文。所謂證據，係指足以證明被告確有犯罪行為之積極證據而言，
    該項證據須適於為被告犯罪之證明者，始得採為斷罪之資料；再告訴人之告訴，
    係以使被告受刑事訴追為目的，是其陳述是否與事實相符，仍應調查其他證據以
    資審認，最高法院六十九年臺上字第四九一三號判例、五十二年臺上字第一三０
    ０號判例足資參照；又刑法第三百零七條所定不依法令搜索他人身體、住宅、建
    築物、舟、車、航空機之罪，係以有搜索權之人違法搜索為成立要件，若無搜索
    職權之普通人民，侵入他人住宅擅行搜索，不能論以該條之罪，最高法院三十二
    年非字第二六五號判例，明揭此旨。
三、訊據被告乙○○堅決否認有何上開之犯行，辯稱：伊係該校人事室主任，自訴人
    則係人事室助理員，因餐廳的幹事打電話通知，向伊表示自訴人違反校規，於用
    餐時間尚未到時，即逕先拿取飯菜，伊為自訴人之主管，即有責任前往自訴人辦
    公室加以瞭解，且自訴人之辦公室是公共場所，並非私人處所，伊僅是將自訴人
    盛飯之鍋蓋掀起以拍照存證，伊並未違法搜索等語。經查：（一）、本件被告係
    國立林口啟智學校之人事室主任，業經被告陳明在卷，並為自訴人所是認，核被
    告之上開身分，並非刑法第三百零七條規定所指之有搜索權之人，揆之前開判例
    意旨，本難論以被告成立該條之違法搜索罪。又按自訴人之辦公室，係該校人事
    室辦公室，有該校配置圖及該辦公室照片可按（參原審刑事卷宗第八十頁至第八
    七頁），為學校辦理人事行政公務場所，凡欲洽辦人事業務之人均可進入，被告
    係人事室主任，基於其職掌及對屬員業務之監督，非不可進入自訴人之辦公室，
    故被告為查看自訴人有無擅自拿取餐廳飯菜之違反校規行為，進入自訴人辦公室
    內，尚無不法可言；（二）、證人即該校管理餐廳事務之衛生組長黃明霞於原審
    調查時證稱：「我看到自訴人拿飯菜出來，我學校在上午十一時四十分才開始用
    餐打菜，在十一點半時我看到自訴人從餐廳拿飯菜出來，學校同事打菜時需要把
  餐券丟在桶子裡面而且只拿固定的份量，我就打電話給李明昭說自訴人又來拿菜
    ，我怕學生不夠‧‧‧我還看到自訴人手上有疑似我們餐廳的鍋子‧‧‧之後我
    回到餐廳打電話給李明昭」等語（參原審刑事卷宗第七二至第七三頁），另證人
    即該校庶務組長李明昭則證稱：「黃組長（指黃明霞）打電話給我，他說自訴人
    又去拿菜了，請我們趕快處理。我去向藍主任報告」等語（參原審刑事卷宗第七
    二頁），核與被告上開所辯情節相符，且按該校訓導處衛生組公告之教職員工搭
    伙要點所示，該校餐廳用餐時間係自中午十一時四十分起，憑餐券用餐，有該公
    告附卷可參（參原審刑事卷宗第七九頁），然依自訴人上開自訴意旨自陳被告係
    於該日上午十一時三十六分許，至其辦公室搜索以及上開二名證人之證詞等情節
    觀之，自訴人確係於該校規定用餐時間前，即至餐廳先行拿取飯菜，顯有違反該
    校餐廳用餐規定，被告根據上開證人黃明霞、李明昭輾轉通知其處理自訴人違反
    規定擅自拿取餐廳飯菜一事，基於主管監督權責前往自訴人位於人事室之辦公室
    查看，即屬有正當理由而非不法侵入，又因在自訴人辦公室內發覺確實有盛有餐
    廳飯菜之鍋子，被告主觀上確認自訴人已有違反學校餐廳搭伙用餐規定，因此掀
    開鍋蓋拍照存證，核其掀開鍋蓋拍照存證之行為，係基於保全發覺自訴人涉有違
    反學校用餐規定之證據之行為，未逾其主管監督權責範圍，屬其權責內合理之處
    理行為，尚無不當，難謂其該行為有何不法。至事實上自訴人當天用餐係持用其
    他同事給予之餐券拿取飯菜，並非未憑餐券擅自拿取一節，固經證人即該校校車
    司機王建順到庭證述無訛（參原審刑事卷宗第七一頁），惟因自訴人未按規定提
    前至餐廳拿取飯菜，以致證人黃明霞、李明昭誤認自訴人係未憑餐券拿取飯菜，
    因而輾轉通知被告前往處理，被告基於監督自訴人之主管權責，進入自訴人辦公
    室查看，並在該辦公室內確實發覺有盛有餐廳飯菜之鍋子，主觀上係確認自訴人
    已有違反學校餐廳搭伙用餐規定，其掀開鍋蓋拍照存證之行為，亦難謂有何妨害
    自訴人自由之主觀犯意可言。綜上所述，尚難認被告有違法搜索或妨害自由之犯
    行，此外，復查無其他積極證據足認被告有何其他犯行，應屬不能證明被告犯罪
    。
四、原審以不能證明被告犯罪，而為被告無罪之諭知，核無不合。自訴人上訴意旨猶
    執陳詞，指訴被告犯罪，並以原審未詳予調查證據，任意變更起訴法條，未踐行
    再告知義務等語，執之指摘原判決不當，惟未提出積極證據以實其說，又原審既
    判被告無罪，即無刑事訴訟法第三百條變更起訴法條以及同法第九十五條再告知
    罪名之問題，是自訴人之上訴為無理由，應予駁回。
據上論斷，應依刑事訴訟法第三百六十八條，判決如主文。
中      華      民      國    九十      年      七      月   三十一     日
                            台灣高等法院刑事第十五庭
                                審判長法  官  雷  元  結
                                      法  官  魏  新  國
                                      法  官  鄧  振  球
右正本證明與原本無異。
不得上訴。
                                      書記官  洪  秋  帆
中      華      民      國    九十      年      八      月      二      日


司法院資訊處製作；財團法人民間司法改革基金會備份。
